【裁判字號】    96,訴,150
【裁判日期】    970331
【裁判案由】    返還房屋
【裁判全文】
臺灣桃園地方法院民事判決               96年度訴字第150號
原      告  真一企業股份有限公司
法定代理人  癸○○
訴訟代理人  庚○○
            壬○○
            辛○○
訴訟代理人  廖克明律師
複  代理人  辰○○
            楊擴舉律師
被      告  甲○○
            寅○○
            戊○○
            乙○○
            丁○○
            己○○
            丙○○
            子○○
            丑○○
                        號
            午○○
上十人共同
訴訟代理人  陳俊言律師
上列當事人間請求返還房屋事件，於民國97年3 月26日辯論終結
，本院判決如下：
    主  文
被告應將坐落桃園市○○○段六七一地號與六七二地號土地上，
建號桃園縣桃園市○○○段八六三號如附表所示之建物（門牌號
碼為桃園縣桃園市○○路四十六號、四十八號，含增建部分）遷
讓返還原告。
訴訟費用由被告負擔。
本判決第一項於原告以新台幣陸拾捌萬元為被告供擔保後，得假
執行，但被告如以新台幣貳佰零參萬捌仟元為原告供擔保後，得
免為假執行。
    事實及理由
一、原告起訴主張：緣坐落桃園市○○○段第671 地號與672 地
    號土地上之建物即桃園縣桃園市○○○段863 建號（門牌號
    碼：桃園縣桃園市○○路46、48號）之房屋（下稱系爭房屋
    ）為原告所有，系爭房屋遭被告無權占有並長期居住其內，
    原告及所委任之代書均曾多次催促被告等遷離該址，詎被告
    均置若罔聞，致原告無法就系爭房屋另為使用、收益。又原
    告公司於民國96年9 月15日舉行96年度全體股東大會後，經
    三分之二以上股東之決議將系爭房屋收回，僅依股東會之決
    議以96年10月29日民事準備狀之送達向被告為終止使用借貸
    之意思表示，被告自應即時將系爭房屋遷讓並返還之。再者
    ，依公司法之規定，系爭房屋之使用、收益及處分本非屬需
    經股東會決議之必要事項，而得由原告公司之法定代理人決
    定即可，今原告以所有權遭受被告侵害為由，並經股東會決
    議請求排除侵害，此純屬權利之正當行使。為此，爰依民法
    第767 條所有物返還請求權提起本件訴訟。並聲明：除假執
    行之擔保金額外，餘均如主文所示。
二、被告則以：被告並非無權占用系爭房屋，且被告子○○、被
    告丑○○、被告午○○僅有物品留在房間內，現渠等均未居
    住在系爭房屋內而未實際占用。實則，被告居住在系爭房屋
    內係經原告公司全體股東共同多次（因股東變動）口頭共識
    同意決議由公司執行：只要是公司股東及眷屬因管理保存修
    繕不動產等對價關係而享有居住該處至百年之權利，此可由
    原告公司股東即訴外人尤海洋（93年已歿）、尤陳文里（尤
    海洋之妻）、尤西東（95年已歿）、周美秀（尤西東之妻、
    原告公司現法定代理人癸○○之母，93年自行搬離）、甲○○、寅○○（甲○○之妻）一家人均自68年之後陸續搬進系
    爭房屋迄今約20、30年可證，是兩造間有對價關係之使用借
    貸關係存在，且當初借用之使用目的並未完成，渠等不同意
    原告公司終止本件借貸。又癸○○是否可代表原告公司，其
    之法定代理權限尚有疑問，其所召開之股東會亦不合法等語
    資為抗辯。並聲明以：原告之訴及其假執行之聲請均駁回，
    如受不利判決，請准供擔保免為假執行。
三、兩造不爭執事項：
(一)、坐落桃園市○○○段第671 地號與672 地號土地上之建物即
    桃園縣桃園市○○○段863 建號（門牌號碼：桃園縣桃園市
    ○○路46、48號）之房屋（下稱系爭房屋）之所有權人為原
    告。原告公司68年間之法定代理人為尤海洋、其妻尤陳文里
    、其子則為甲○○、尤西東；甲○○及其妻寅○○、其子女
    戊○○、乙○○、丁○○、丙○○、己○○一家共7 人均居
    住在系爭房屋內。原告公司現法定代理人癸○○則為尤西東
    與周秀美之女。
(二)、系爭房屋經本院96年11月27日現場勘驗現況為：兩棟打通，
    被告等現居住在2 樓至4 樓，整棟建物管理使用人均為被告
    一家人。又4 樓部分所堆置之物品及房內所置衣物皆為被告
    子○○、被告丑○○、被告午○○所有。而5 樓部分現為一
    貫道道場使用。
(三)、依原告提出96年5 月7 日所抄錄之公司變更登記表所示：原
    告公司已發行股份總數為3,000 股，其法定代理人癸○○持
    有之股份為560 股、被告甲○○持有250 股、訴外人卯○○
    持有225 股。而依原告提出原告公司96年度股東會會議記錄
    所示，原告公司實際持股明細為：癸○○持有560 股、被告
    甲○○250 股、卯○○225 股、被告莊玉英250 股、訴外人
    巳○○225 股、壬○○500 股、辛○○495 股、尤鈺婷495
    股，合計3,000 股。
(四)、對本院囑託桃園縣桃園地政事務所於96年11月27日複丈成果
    圖所示系爭房屋之位置及各層樓面積。
四、本院判斷：本件原告起訴主張其為系爭房屋之所有權人，兩
    造間之使用借貸關係既已合法終止，爰依法請求被告返還乙
    節，然此為被告所堅決否認，並以前揭情詞置辯。是本件之
    爭點乃在於：兩造間之使用借貸關係是否業已合法終止？原
    告得否請求被告遷讓系爭房屋？茲論述如下：
(一)、被告甲○○、寅○○、戊○○、乙○○、丁○○、己○○、
    丙○○部分：
    按稱使用借貸者，謂當事人一方以物交付他方，而約定他方
    於無償使用後返還其物之契約。借用人應於契約所定期限屆
    滿時，返還借用物；借貸未定期限，亦不能依借貸之目的而
    定其期限者，貸與人得隨時請求返還借用物。民法第464 條
    、470 條第1 項、第3 項分別定有明文。經查，本件系爭房
    屋係於60幾年間經原告公司全體股東之同意，由原告公司使
    用借貸與被告甲○○一家人及其父親尤海洋、兄長尤西東一
    家人共同居住乙節，此有證人巳○○到庭證述：「‧‧‧系
    爭房屋是由我的父母親和花蓮的賴先生、真一公司當時的董
    事長等人共同出資建築。後來是董事長尤海洋居住，後來是
    他的子女陸續進住，被告甲○○在68年後也有居住，他的子
    女與父親同住。尤海洋過世後被告甲○○仍住在其中，因為
    那時候60幾年時，股東們有同意被告甲○○居住其中，尤海
    洋過世後，我們也同意被告甲○○住在裡面，尤海洋還在世
    時（約在92年間），曾經有一天在系爭房屋中詢問過我們全
    體股東是否在他過世後仍然同意被告甲○○及尤西東居住其
    中，我們都表示同意，但是甲○○當時並不在場，但我們事
    後有告訴他及寅○○可以放心居住，當然也同意他們的子女
    也居住其中。‧‧‧」（參見本院卷宗第71頁）等語綦詳，
    核與證人卯○○到院證述：「‧‧‧尤海洋在生前確實有問
    我們他過世後是否願意讓被告甲○○、尤西東居住在系爭房
    屋中，我們當時都表示同意。因為他們當初就住在其中，而
    且他們是股東身分，也同意被告甲○○、尤西東的子女也住
    在其中，也沒有要求他們付租金，但是他們要管理房屋。之
    後也沒有跟他們要房屋，也沒有其他人要被告返還房屋，一
    直到這次。」（參見本院卷宗第72頁）等語相符。足認被告
    甲○○抗辯原告公司斯時之股東們確有同意被告甲○○使用
    借貸系爭房屋乙節，應屬真實無誤，至被告甲○○另抗辯本
    件係「有償之使用借貸」云云，因民法上所規定之使用借貸
    即屬無償，若謂有償即應視為租賃關係，然被告並非本於租
    賃關係占有使用系爭房屋乙節，此有證人巳○○、卯○○證
    述甚詳，且使用借貸關係存續中，被告甲○○即有維護修繕
    系爭房屋之義務，並非僅得以被告甲○○有此部分支出花費
    ，即認屬使用借貸系爭房屋之對價，故被告甲○○抗辯兩造
    間為「有償之使用借貸」部分，即屬不可採取。又揆諸前述
    證人巳○○、卯○○之證詞可知，原告公司當時之法定代理
    人即被告之父尤海洋於詢問全體股東是否同意將系爭房屋借
    貸與其一家人使用時，並未特別約定使用借貸之期限，亦未
    說明其使用借貸系爭房屋之目的，僅要求在其過世之後，被
    告甲○○與尤海洋之另一子尤西東仍得使用系爭房屋爾，而
    單僅就此項要求部分，並無法推知當時尤海洋有何借貸目的
    可言，因此由前述法文之規定可知，借貸關係如未定期限，
    亦不能依借貸之目的而定其期限者，貸與人即得隨時請求返
    還借用物，則本件原告與被告甲○○間之使用借貸關係自得
    由原告公司隨時終止後，請求返還系爭房屋無誤。
(二)、繼查，系爭房屋於60幾年間出借予當時原告公司之法定代理
    人尤海洋及其子即被告一家人與尤西東一家人居住時，係透
    過原告公司之全體股東同意乙節，此為證人巳○○、卯○○
    結證屬實且與兩造所不爭執，而原告公司於96年9 月15日召
    開96年度股東會時，經全體股東表決後，多數決議將系爭房
    屋收回處分乙節，此有原告所提出且為兩造所不爭執為真正
    之真一企業股份有限公司九十六年度股東會會議紀錄1 份在
    卷足憑，足認原告公司業已於96年9 月15日透過股東會之多
    數決議將系爭房屋收回，且原告並於股東會後，以96年10月
    29日民事準備狀為終止使用借貸關係之意思表示，終止原告
    公司與被告甲○○間之使用借貸關係，並請求被告甲○○遷
    讓返還系爭房屋，原告與被告甲○○間之使用借貸關係既已
    由原告合法終止在案，從而，原告依據民法767 條所有物返
    還請求權請求被告尤西又被告寅○○、戊○○、乙○○、丁○○、己○○、丙○○為被告甲○○就系爭房屋之占有輔助
    人，依法亦應搬遷，故原告請求被告甲○○、與被告甲○○
    之妻寅○○、被告甲○○之子女戊○○、乙○○、丁○○、
    己○○、丙○○返還系爭房屋即屬有據，應予准許。
(三)、至被告子○○、丑○○、午○○部分：
    再查，依據前述證人巳○○、卯○○之證詞可知，原告公司
    自始均未曾同意被告子○○、丑○○、午○○使用系爭房屋
    ，而據本院於96年11月27日前往勘驗系爭房屋時，確認渠等
    之衣物仍占有使用系爭房屋之部分，此有本院前述勘驗筆錄
    在卷足憑，故被告子○○、丑○○、午○○即屬無權占用系
    爭房屋無誤，則原告依據民法第767 條所有物返還請求權請
    求被告子○○、丑○○、午○○遷讓返還系爭房屋亦屬有據
    ，應予准許。
(四)、綜上所述，原告與被告甲○○間之使用借貸關係既已合法終
    止，而被告子○○、丑○○、午○○因無權占有使用系爭房
    屋，從而，原告依據所有物返還請求權請求被告甲○○與被
    告甲○○之妻寅○○、被告甲○○之子女戊○○、乙○○、
    丁○○、己○○、丙○○、子○○、丑○○、午○○遷讓返
    還如附表所示之系爭房屋，即均屬有據，應予准許。
五、兩造均陳明願供擔保請准宣告假執行與免為假執行，經核均
    無不合，爰酌定相當金額擔保之。
據上論結，本件原告之訴為有理由，依民事訴訟法第78條、第39
0 條第2 項、第392 條第2 項，判決如主文。
中    華    民    國    97    年    3     月    31    日
                  民事第三庭    法  官  陳清怡
以上正本係照原本作成
如對本判決上訴，須於判決送達後20日內向本院提出上訴狀
中    華    民    國    97    年    3     月    31    日
                                書記官  游  誼


司法院資訊處製作；財團法人民間司法改革基金會備份。
